臺灣高等法院高雄分院民事判決　　　　　95年度家上字第78號
上　訴　人　乙○○
訴訟代理人　洪條根律師
被上訴人　　甲○○
上列當事人間請求離婚事件，上訴人對於民國95年6 月8 日臺灣
高雄地方法院94年度婚字第1333號第一審判決提起上訴，本院於
96年5月29日言詞辯論終結，判決如下：
    主      文
原判決廢棄。
准上訴人與被上訴人離婚。
第一、二審訴訟費用由被上訴人負擔。
    事實及理由
一、被上訴人經合法通知，未於言詞辯論期日到場，核無民事訴
    訟法第386 條所列各款情形，爰依上訴人之聲請，由其一造
    辯論而為判決，合先敘明。
二、上訴人起訴主張：被上訴人為大陸地區人民，兩造於民國87
    年5 月21日結婚，約定以上訴人位於高雄縣林園鄉○○村○
    ○路51號之住處為兩造婚後共同住所，被上訴人婚後於87年
    9 月15日來台與上訴人共同生活。上訴人於87年結婚前，即
    已花費新台幣（下同）160 餘萬元在大陸為被上訴人購屋，
    此後上訴人每半年1 次可領之退休俸約23萬元，除少數零用
    外，大部分皆歸被上訴人，被上訴人猶有不足，更為打工賺
    錢，不顧上訴人自87年11月即因中風而不良於行，加以先前
    即患糖尿病、高血壓、心臟病，體弱多病，而竟於91年9 月
    1 日起，置上訴人於不顧，而另找照顧鄰居馬老太太之工作
    每月獲得2 萬元，並常對上訴人大聲喝斥，上訴人病情更形
    惡化而精神亦倍受折磨。又被上訴人於92年3 月16日出境後
    即未再入境，兩造未共同居住在一起已逾4 年，婚姻關係已
    然發生破綻而無回復之望，為此爰依民法第1052條第2 項規
    定，求為准上訴人與被上訴人離婚之判決。原審為上訴人敗
    訴之判決。上訴人於本院聲明：(一)原判決廢棄。(二)准上訴人
    與被上訴人離婚。
三、被上訴人雖未到場，惟其於原審具狀以：被上訴人自87年5
    月21日起至92年5 月28日止均與上訴人生活在一起，照顧其
    日常生活，上訴人在87年11月起因罹患腦中風，日常生活不
    能自理，完全依靠被上訴人照顧，92年3 月8 日因被上訴人
    在台居留期間屆滿，被上訴人為了照顧上訴人，遂於92年3
    月16日與上訴人一道回大陸以方便就近照顧上訴人，一直到
    上訴人在92年5 月28日返回台灣，而被上訴人一直請求上訴
    人代辦入境手續並將一切申請書交上訴人，惟上訴人遲遲未
    代被上訴人申請入境手續，是被上訴人不能入境之責任在上
    訴人等語，資為抗辯，並請求駁回上訴人之訴。
四、本件上訴人主張其為台灣地區人民，被上訴人為大陸地區人
    民，兩造於87年5 月21日結婚之事實，業經上訴人提出戶籍
    謄本、結婚證書影本各1 件為證（原審卷第6 、7 頁），堪
    信為真實。又被上訴人與上訴人結婚後第一次於87年9 月15
    日入境台灣地區與上訴人共同生活，嗣於88年5 月8 日出境
    返回大陸地區，被上訴人第二次在89年1 月4 日入境，89年
    8 月26日出境，第三次在91年3 月18日入境，並在92年3 月
    16日與上訴人一同出境返回大陸地區後，上訴人於92年5 月
    28日獨自返台，被上訴人未再進入台灣地區，有內政部警政
    署入出境管理局95年3 月8 日境信彤字第09510170080 號函
    在卷可稽（原審卷第51至53頁）。
五、按夫妻之一方為台灣地區人民，一方為大陸地區人民者，其
    結婚或離婚之效力，依台灣地區之法律。台灣地區與大陸地
    區人民關係條例第53條定有明文。本件兩造離婚之效力，應
    依台灣地區法律規定。本件茲應審究者為：兩造是否有民法
    第1052條第2 項所定重大事由難以維持婚姻之離婚事由？上
    訴人得否依民法第1052條第2 項之規定，請求離婚？經查：
  1.按夫妻有民法第1052條第1 項以外之重大事由，難以維持婚
    姻者，夫妻之一方得請求離婚，但其事由應由夫妻之一方負
    責者，僅他方得請求離婚，民法第1052條第2 項定有明文。
    故夫妻一方雖不完全具備同條第1 項所列各款之要件，祇須
    按其事由情節，在客觀上確屬難以維持婚姻生活者，亦得請
    求裁判離婚。至是否為難以維持婚姻之重大事由，應以婚姻
    是否已生破綻而無回復之希望為判斷依據。亦即是否已達於
    任何人倘處於同一境況，均將喪失維持婚姻意願之程度而定
    。婚姻如有難以維持之重大事由，於夫妻雙方就該事由均須
    負責時，應比較衡量雙方之有責程度，僅責任較輕之一方得
    向責任較重之他方請求離婚，如雙方之有責程度相同，則雙
    方均得請求離婚，始符民法第1052條第2 項規定之立法本旨
    。
  2.上訴人主張其於87年結婚前，即已花費160 餘萬元在大陸為
    被上訴人購屋，此後上訴人每半年1 次可領之退休俸約23萬
    元，除少數零用外，大部分皆歸被上訴人，被上訴人猶有不
    足，更為打工賺錢，不顧上訴人自87年11月即因中風而不良
    於行，加以先前即患糖尿病、高血壓、心臟病，體弱多病，
    而竟於91年9 月1 日起，置上訴人於不顧，而另找照顧鄰居
    馬老太太之工作每月獲得2 萬元，並常對上訴人大聲喝斥，
    上訴人病情更形惡化而精神亦倍受折磨等情，已據證人（即
    上訴人之子）丙○○證稱：「（你父親有寄錢給她或幫她置
    產嗎？）有，結婚當時就有在大陸買1 棟房子給她，花了約
    170 萬元台幣，後來是否有陸續寄錢給她，我父親比較清楚
    。」「（上訴人與被上訴人兩人相處情形如何？）時常吵架
    。」「（為何事吵架？）大部分是為了金錢，我父親每半年
    會領錢，領完後被上訴人就會拿走，我父親需要的時後再向
    她拿。」「（上訴人的生活起居何人照顧？）大部分是我太
    太照顧。」「被上訴人在家裡面作什麼事？）她過來沒有多
    久就出去外面打工，就是照顧老人家之類的工作。」「（這
    些收入如何使用？）都是她自己使用。」「（她有沒有照顧
    上訴人的日常生活？）因為被照顧的人年紀也很大，她幾乎
    只有晚上回來。」「（上訴人或你有因此事與被上訴人溝通
    過嗎？）有溝通過，我們希望她不要去做，但是她堅持要去
    做，當初我父親要娶她的時候也是希望能過來照顧，比較有
    伴。」「（當初被上訴人要去照顧的人是何人？）是我們村
    後面1 個姓馬的老太太，現在已經過逝，當時是馬老太太的
    女兒來問被上訴人，我們當時都反對，但是被上訴人堅持要
    去做。」「（馬老太太大約幾歲？）大概80、90歲左右。」
    「（你剛才說她要去，你們反對，結果有無吵架？）有，就
    是因為吵架我們沒有辦法忍受才勉強同意她去。」「（被上
    訴人晚上回家之後，對你父親態度如何？）也是不好，也是
    會常常吵架，她的態度也不好。」等語屬實（本院卷第34至
    37頁），並有上訴人殘障手冊可憑（本院卷第26頁）。足見
    上訴人主張被上訴人自91年9 月1 日起即未再照顧上訴人，
    被上訴人為了金錢反而照顧他人而幾乎只有晚上回來，並對
    上訴需索金錢無度，兩造經常為此發生爭吵，自堪信為真實
    。被上訴人雖辯稱：87年11月開始，上訴人因腦中風，日常
    生活不能自理，完全是靠被上訴人在其身邊照料其日常生活
    ，並幫忙康復。91年9 月1 日至92年3 月8 日被上訴人都在
    家照料上訴人的日常生活云云，並舉證人即鄰居戴春妹、馬
    小法、春富、順貸等人為證。惟查，被上訴人並未提供證人
    戴春妹、馬小法、春富、順貸等人之地址以供本院查證，且
    戴春妹、馬小法、春富、順貸等人，僅為兩造之鄰居，並未
    與兩造一同生活，對於兩造日常生活關於金錢支配使用情形
    及被上訴人對於上訴人之態度、日常相處情形，未必完全清
    楚；而被上訴人與上訴人時常為了金錢吵架，上訴人的生活
    起居大部分是由證人丙○○之妻照顧，被上訴人出外照顧其
    他老人家，幾乎只有晚上回來，回家之後也與上訴人常吵架
    ，態度也不好等事實，業經證人丙○○證明屬實，已如前述
    ，是被上訴人上開所辯應無可採。
  3.次查上訴人係24年1 月8 日生，被上訴人係43年7 月12日生
    ，有戶籍謄本及居民身份証可稽（原審卷第6 、9 頁），兩
    造於87年5 月21日結婚時，上訴人已63歲，被上訴人僅44歲
    ，兩造相差19歲，上訴人年邁體弱多病，兩造婚姻基礎，顯
    非在夫妻情感之建立與維繫，而係在上訴人能受被上訴人生
    活起居之照顧。被上訴人自91年9 月1 日起即未再照顧上訴
    人罹患腦中風、糖尿病、高血壓、心臟病致行動不便之上訴
    人，被上訴人為了金錢而照顧他人，並常與上訴人爭吵，態
    度亦不好，上訴人並陳稱：「（上訴人現在希望被上訴人到
    臺灣嗎？）我有高血壓，來就會經常吵架，我沒有辦法忍受
    。」「（上訴人現在對本件婚姻的意思如何？）我希望離婚
    。」等語在卷（本院卷第36頁）。而上訴人於92年5 月28日
    獨自返台後，即不再為被上訴人辦理入台申請手續，致被上
    訴人不能入境來台，為兩造所不爭，兩造分居迄今已逾4 年
    ，在客觀上亦足使兩造在溝通復合之可能性降低，依上說明
    ，足證兩造間婚姻僅存形式而無實質，相互間亦無誠摯相愛
    之基礎，應已足使任何人同處此一情況，均將喪失維持婚姻
    之意願，兩造婚姻已有難以維持之重大事由。被上訴人雖辯
    稱：92年3 月8日 因其在台居留期間屆滿，其為了照顧上訴
    人，遂於92年3 月16日與上訴人一道回大陸以方便就近照顧
    上訴人，一直到上訴人在92年5 月28日返回臺灣云云，縱令
    屬實，亦僅能證明在此2 個多月期間，被上訴人有與上訴人
    一同生活，然尚不能證明兩造之婚姻破綻已因此而為彌補，
    否則，衡情上訴人焉有不願再為被上訴人辦理入台申請手續
    之理，是被上訴人上開辯解，並不能為被上訴人有利之認定
    。
  4.又上述重大事由之發生，本院審酌被上訴人為求賺錢寧照顧
    他人而幾乎只有晚上回來，不顧上訴人體弱多病有違當初結
    婚之本意，並對上訴需索金錢無度，兩造經常為此爭吵；上
    訴人不再為被上訴人申辦來台之手續，以免更受被上訴人之
    折磨，致被上訴人未能前來台灣地區與上訴人共營婚姻生活
    。本院綜合上情以觀，認上訴人就該重大事由之發生，其有
    責程度較被上訴人為輕，揆諸前揭說明，上訴人依民法第10
    52條第2 項規定請求判決離婚，自屬有據。
六、綜上所述，本件上訴人主張兩造有難以維持婚姻之重大事由
    ，應屬可採。從而，上訴人主張依民法第1052條第2 項規定
    ，請求判決離婚，為有理由，應予准許。原審駁回上訴人之
    請求，尚有未洽。上訴意旨指摘原判決不當，求予廢棄改判
    ，為有理由，爰由本院予以廢棄，並改判如主文第2 項所示
    。
七、據上論結，本件上訴為有理由，依民事訴訟法第450 條、第
    78條、第463 條、第385 條第1 項前段，判決如主文。
中　　華　　民　　國　　96　　年　　6 　　月　　12　　日
                            民事第五庭
                                審判長法官    蔡明宛
                                法      官    黃國川
                                法      官    曾錦昌
以上正本證明與原本無異。
如對本判決上訴，須於判決送達後20日內向本院提出上訴狀，其
未表明上訴理由者，應於上訴後20日內向本院提出上訴理由書（
均須按他造當事人之人數附繕本）。上訴時應提出委任律師或具
有律師資格之人之委任狀，並依附註條文規定辦理。
中　　華　　民　　國　　96　　年　　6 　　月　　12　　日
                                書  記  官    郭蘭蕙
附註：民事訴訟法第466 條之1 ：
對於第二審判決上訴，上訴人應委任律師為訴訟代理人，但上訴
人或其法定代理人具有律師資格者，不在此限。
上訴人之配偶、三親等內之血親、二親等內之姻親，或上訴人為
法人、中央或地方機關時，其所屬專任人員具有律師資格並經法
院認適當者，亦得為第三審訴訟代理人。
第1 項但書及第2 項情形，應於提起上訴或委任時釋明之。
